臺灣高等法院刑事判決　　　　　　　　100年度上易字第323號
上　訴　人　臺灣板橋地方法院檢察署檢察官
被　　　告　蔡清標
上列上訴人因被告詐欺案件，不服臺灣板橋地方法院99年度簡上
字第1074號，中華民國99年12月8 日第一審判決（檢察官聲請簡
易判決處刑案號：臺灣板橋地方法院檢察署99年度偵字第19631
號，移送併案審理案號：臺灣板橋地方法院檢察署100 年度偵字
第4279號）提起上訴，本院判決如下：
    主  文
原判決撤銷。
蔡清標幫助犯共同詐欺取財罪，處有期徒刑參月，如易科罰金，
以新臺幣壹仟元折算壹日。
    事  實
一、蔡清標具有國中畢業之學歷，曾在工廠工作過，又曾至永豐
    銀行辦理貸款，對於辦理貸款需要繳交何種證件相當清楚，
    為有一定之智識程度及社會經驗，而為具備通常事理能力之
    成年人。緣蔡清標急需用錢，試圖透過貸款方式取得，惟受
    限於以往之信用紀錄不良，遂遭銀行拒絕；適蔡清標在民國
    99年5 月4 日之自由時報看到1 則刊登內容為「銀行代辦公
    司」「臺灣權威」「統編00000000」「信用瑕疵負債比過高
    皆可辦理」「0000000000」之廣告，經電話聯絡後，對方要
    求辦理貸款時必須提供其本人所申辦之存摺、提款卡及密碼
    等帳戶資料製造信用紀錄。蔡清標依其前開社會經驗，明知
    如將自己金融帳戶之存摺、提款卡及密碼等帳戶資料提供予
    不熟識之人，極有可能遭他人利用該帳戶從事與財產犯罪有
    關之犯罪，竟基於幫助他人詐欺取財之不確定故意，於民國
    99年5 月11日，在新北市○○區○○街42號3 樓住處，同時
    將其所申辦之聯邦商業銀行板橋分行（帳號為000000000000
    號，下稱系爭聯邦銀行帳戶）、臺灣土地銀行板橋分行（帳
    號為000000000000號，下稱系爭土地銀行帳戶）之存摺、提
    款卡與密碼（下稱帳戶資料）交付予姓名、年籍均不詳、自
    稱為「何順達」之成年人。嗣不詳詐騙集團成員取得前開帳
    戶資料後，而分別為如下列所述之詐騙行為：
（一）99年5 月17日9 時30分許，分別冒用中華電信股份有限公
      司客服人員及刑事警察局陳警員名義，撥打電話向蔡泓翔
      佯稱其積欠門號0000000000之電話費，因遭人冒用身分開
      立新莊郵局帳戶，該帳戶已列為警示帳戶，將凍結蔡泓翔
      名下所有帳戶，須將郵局帳戶內存款匯入指定帳戶，以協
      助調查云云，致蔡泓翔陷於錯誤，於同日11時40分依指示
      前往新竹縣竹南鎮臺灣土地銀行竹南分行匯款新臺幣（下
      同）223,000 元至系爭土地銀行帳戶，經蔡泓翔察覺有異
      而報警處理，始循線查獲上情。
（二）99年5 月17日15時48分許，冒稱為調查局職員，在電話中
      向張串地訛稱其所申辦之帳戶涉嫌詐騙將被凍結，如要證
      實清白，須將帳戶內之存款匯至指定帳戶內，致張串地陷
      於錯誤至臺灣銀行提領45萬元，欲依指示匯款至指定帳戶
      之際，適為警察覺阻攔並告知其遭受詐騙情形，張串地始
      於同日15時48分許匯款1 元至系爭聯邦銀行帳戶內。
二、案經張串地告訴，經新北市政府警察局板橋分局報請臺灣板
    橋地方法院檢察署檢察官偵查後，聲請以簡易判決處刑；暨
    新北市政府警察局板橋分局報請臺灣板橋地方法院檢察署檢
    察官移送併案審理。
    理  由
一、按被告以外之人於審判外之言詞或書面陳述，除法律有規定
    者外，不得作為證據；又被告以外之人於審判外之陳述，雖
    不符合刑事訴訟法第159 條之1 至第159 條之4 之規定，但
    經當事人於審判程序同意作為證據，法院審酌該言詞陳述或
    書面陳述作成時之情況，認為適當者，亦得為證據；又當事
    人、代理人或辯護人於法院調查證據時，知有同法第159 條
    第1 項不得為證據之情形，而未於言詞辯論終結前聲明異議
    者，視為有前項之同意，刑事訴訟法第159 條第1 項及第15
    9 條之5 分別定有明文。查告訴人張串地、被害人蔡泓翔之
    警詢筆錄固屬被告以外之人於審判外所為之供述證據，因被
    告對於證據能力不爭執（見本院卷第21頁背面、第28頁背面
    至第29頁），其至本件辯論終結前亦未聲明異議，本院審酌
    該等供述證據，僅係在說明其等被害之經過，並無刻意提起
    被告涉案之程度，核其作成之過程並無以違法或不當之方式
    為之；此外，該等供述證據並無證明力明顯過低，且與本案
    犯罪事實具有關聯性等情狀，認以之作為證據應屬適當，依
    前開規定，均有證據能力。
二、訊據被告固坦承其因急需用錢，試圖透過貸款方式取得，惟
    受限於以往之信用紀錄不良，遂遭銀行拒絕；適被告在99年
    5 月4 日之自由時報看到1 則刊登內容為「銀行代辦公司」
    「臺灣權威」「統編00000000」「信用瑕疵負債比過高皆可
    辦理」「0000000000」之廣告，經電話聯絡後，對方要求辦
    理貸款時必須提供其本人所申辦之存摺、提款卡及密碼等帳
    戶資料，被告乃在前開時、地交付其所申辦之系爭聯邦銀行
    帳戶、系爭土地銀行帳戶之帳戶資料予「何順達」，「何順
    達」遂簽立臺灣權威銀行特約代辦公司委託授權書、委託申
    請銀行貸款所提供之各項資料清單等情，並有被告所提出之
    遠傳電信股份有限公司99年5 月費用明細清單、報紙廣告影
    本、前開帳戶之存摺封面、內頁明細、提款卡影本、臺灣權
    威銀行特約代辦公司委託授權書、委託申請銀行貸款所提供
    之各項資料清單等在卷可稽（見偵字第19631 號卷第36頁以
    下、第39頁以下、第45頁以下、簡上字卷第1074號卷第22頁
    至第25頁）；惟被告矢口否認有前開幫助詐欺犯行，其辯解
    意旨略以：我因需要用錢，但因先前信用不佳，無法核貸。
    聽同事稱其看報紙廣告成功辦理貸款，而我所看到的報紙廣
    告上面亦有寫信用瑕疵者可申辦，我才依報紙所刊登之廣告
    聯絡申請貸款。有一自稱「何順達」之人在電話中向我說明
    有辦法幫我辦理貸款，並且來我家中拿身分證給我看，要我
    準備存摺及提款卡，並說明因我信用不好，所以必須準備這
    些東西，且借款必須給付貸款利息及高額手續費，但未向我
    說明要如何辦理貸款。我確實不知道對方是詐騙集團，係因
    當時需要用錢，才相信他，並未幫助詐欺云云。
三、本院查：
（一）告訴人張串地、被害人蔡翔泓因有如事實欄所載之受詐騙
      事實，陷於錯誤，而分別依指示匯款至前開帳戶內，被害
      人蔡翔泓前開所匯之款項旋遭詐騙集團成員於匯款當日即
      提領一空之事實，除據告訴人張串地、被害人蔡翔泓於警
      詢時供述明確外（見偵字第19631 號卷第2 頁、偵字第22
      235 號卷第3 頁至第4 頁），復有聯邦銀行99年5 月17日
      存款憑條、系爭土地銀行帳戶之開戶資料（包括印鑑卡、
      客戶往來明細查詢）、臺灣土地銀行存摺類存款憑條等在
      卷可稽（見偵字第19631 號第21頁、偵字第22235 號卷第
      18頁至第20頁、第22頁至第23頁），顯見系爭聯邦銀行帳
      戶、系爭土地銀行帳戶之帳戶資料已為不詳詐騙集團成員
      用以詐欺取財，並隨即提領一空無訛。
（二）按金融帳戶為個人理財工具，申請開設金融帳戶並無任何
      特殊限制，一般民眾皆可申請，且開戶門檻不高，一人復
      得在不同金融機構申請數個存款帳戶使用，此乃眾所週知
      之事實，又向金融機構開設帳戶、請領存摺及提款卡使用
      一事，乃針對個人身分之社會信用而予資金流通，具有強
      烈屬人性；而現今詐欺集團為取得他人之存款帳戶，常以
      應徵工作、質押借款或辦理貸款為由，誘使民眾交付金融
      機構之存款帳戶，以隱匿其財產犯罪之不法行徑，規避執
      法人員之查緝，並掩飾、確保因自己犯罪所得之財物，類
      此案件在社會上層出不窮，亦早經坊間書報雜誌、影音媒
      體廣為報導。一般人對於應妥善保管自己帳戶之存摺、提
      款卡及密碼等帳戶資料，防止他人任意使用自身之帳戶資
      料等情，本應有所認識。縱因特殊情況，偶須將前開帳戶
      資料交予他人使用，亦必深入瞭解用途，復判斷合理性，
      始予提供，且該等專有物品如落入不明人士手中，亦未加
      以闡明正常用途，極易被利用為與財產有關之犯罪工具，
      乃依一般生活經驗，即能體察之常識。又對於非有正當理
      由，竟徵求他人提供帳戶者，客觀上均可預見其目的，無
      非係使用於不法資金之存匯後再行領用，且其中過程必係
      有意隱瞞或掩飾行為人之真實身分。查被告具有國中畢業
      之學歷，曾在工廠工作過，又曾在永豐銀行辦理貸款，且
      在該銀行辦理貸款時，銀行並未要求提供帳戶資料等情，
      業據被告於警詢及本院審理時所是認（見偵字第19631 號
      卷第4 頁、本院卷第21頁），足見被告為有一定之智識程
      度及社會經驗，而為具備通常事理能力之成年人，對於以
      申辦貸款為由而交付帳戶資料，該帳戶資料將可能供詐騙
      集團使用，作為騙取他人財物之工具一事，實無從諉為不
      知。
（三）被告既曾在永豐銀行申辦過貸款，且後來因急需用錢，試
      圖透過貸款方式取得，惟受限於以往之信用紀錄不良，遂
      遭銀行拒絕等情，亦為被告於本院審理時所自承（見本院
      卷第21頁），而證人黎秀美於原審審理時亦證稱：對方說
      一定會幫被告貸到錢，但是要被告拿出存摺，幫被告作信
      用等語（見簡上字第1074號卷第33頁背面）；被告之信用
      既有瑕疵，且已遭金融機關所拒絕申貸，其又如何取得金
      融機關之貸款？「何順達」又如何能在被告已有信用瑕疵
      之情況下，協助被告取得貸款？又以一般正規程序辦理貸
      款並無需提供帳戶資料，「何順達」卻反而要求提供，衡
      情若非係製造不實之財力證明，又何需如此？凡此種種，
      在在均足以證明被告亦知悉「何順達」乃係以製造不實之
      財力證明，而係欲以不法之詐欺方式為被告申辦貸款。職
      是，被告本即有不法之認識，前開存入該等帳戶內之金錢
      來源為何，是否為詐欺他人所得，衡情亦為被告所能預見
      ，且不僅非被告所在意，亦未違背其本意。
（四）被告之所以會交付前開帳戶之帳戶資料，雖係誤信「何順
      達」確有為其辦理貸款之能力，而被詐騙交付該等之帳戶
      資料，已如前述；然而，所謂被詐騙，僅係被告誤信「何
      順達」確有申辦貸款之能力，其對於所交付之該等帳戶資
      料，仍有掌控、支配及防制之可能；亦即，縱使係「何順
      達」以辦理貸款為由，要求被告提供前開帳戶之帳戶資料
      ，被告於交付之後，亦應持續追蹤，隨時掌握相關訊息，
      必要時以辦理掛失、更改密碼之方式為其防制之手段；然
      被告卻遲至交付1 星期後始打電話追蹤，而任憑該帳戶淪
      為不詳詐騙集團成員作為詐騙告訴人張串地、被害人蔡泓
      翔之工具，被告主觀上既然對於其提供前開帳戶之帳戶資
      料後，該等帳戶即有淪為人頭帳戶供不詳詐騙集團成員實
      施詐欺犯罪使用可能之認知，且被告於交付後，遲遲未採
      取其他防制措施，顯見被告對於該等帳戶淪為幫助他人實
      施詐欺犯罪，亦不違背其本意，核與幫助詐欺取財不確定
      故意之構成要件相符。被告辯稱：我確實不知道對方係詐
      騙集團，其未幫助詐欺云云，不足採信。
（五）被告雖於原審審理時舉提證人黎秀美為其答辯之證據方法
      ，然參以證人黎秀美於原審審理時證稱：我也是在報紙看
      過相類似之廣告，後來有核准貸款，但辦貸款時並不需要
      存摺等語（見簡上字第1074號卷第33頁正面、背面），而
      被告卻有交付前開帳戶之帳戶資料，核與證人黎秀美所述
      之情形已有不同，當無法比附援引；是被告所舉提之前開
      證人，尚不足為其有利認定之依據。
（六）綜上所述，被告前揭所辯，不足採信。本案事證明確，被
      告幫助詐欺取財之犯行，堪以認定。
四、論罪之理由：
（一）按刑法上之幫助犯，係對於犯罪與正犯有共同之認識，而
      以幫助之意思，對於正犯資以助力，而未參與實施犯罪之
      行為者而言。被告係基於幫助之犯意，提供前開帳戶之帳
      戶資料予「何順達」，進而由不詳之詐騙集成員用以詐騙
      告訴人張串地及被害人蔡泓翔，核其所為，已為不詳詐騙
      集團成員之詐欺取財犯行提供助力，並非直接參與詐欺取
      財之構成要件行為，為幫助犯。核被告所為，係犯刑法第
      30條第1 項、第339 條第1 項之幫助詐欺取財罪；又被告
      僅係幫助犯，爰依刑法第30條第2 項之規定，按正犯之刑
      減輕之。
（二）被告一次提供系爭聯邦銀行帳戶及系爭土地銀行帳戶之帳
      戶資料，幫助為如事實欄所示2 次詐欺取財犯行，顯係以
      一行為觸犯數個幫助詐欺取財罪名，為想像競合犯，依刑
      法第55條之規定，應從一重處斷。
（三）參與詐騙被害人蔡泓翔者，共有冒用中華電信股份有限公
      司客服人員及刑事警察局陳警員等人，顯見該等成員對於
      詐騙被害人蔡泓翔之犯行，俱有犯意聯絡與行為分擔，為
      共同正犯（最高法院98年度臺非字第141 號判決意旨參照
      ）。
（四）檢察官原聲請簡易判決處刑意旨，雖未敘及被告一次提供
      系爭帳戶之帳戶資料，尚有用於詐騙被害人蔡泓翔部分之
      犯行（即移送併案審理部分），然此部分事實，核與檢察
      官原聲請簡易判決處刑部分，有想像競合犯之裁判上一罪
      關係，應為原聲請簡易判決處刑效力所及，本院自應併予
      審酌。
五、原審採信被告之辯解，認定被告為辦理貸款始將前開帳戶之
    帳戶資料交付「何順達」，並無幫助詐欺之不確定故意，且
    復查無其他積極證據足以證明被告有幫助詐欺之犯行為由，
    而判決被告無罪，其認事用法顯有違誤，俱如前述，檢察官
    據此上訴，為有理由，應由本院將原判決撤銷自為判決。
六、爰審酌被告所為有害金融交易秩序，助長詐騙財產之犯罪風
    氣，且增加被害人尋求救濟之困難，曾於85年間因竊盜案經
    法院判處有期徒刑3 月之素行，有本院被告前案紀錄表在卷
    可稽，且至今仍未與告訴人張串地或被害人蔡泓翔和解，告
    訴人張串地、被害人蔡泓翔之被害金額等情狀，本應從重量
    刑；惟念及被告乃係因急需用錢，試圖尋求其他方法辦理貸
    款，且依據證人黎秀美之證稱：被告乃係因母親生病家裡而
    要用錢始出此下策等語（見簡上字第1074號卷第33頁），被
    告之犯罪動機、目的、智識程序等一切情狀，從輕量處如主
    文欄第2 項之所示之刑，並諭知易科罰金之折算標準。
據上論斷，應依刑事訴訟法第369 條第1 項前段、第364 條、第
299 條第1 項前段，刑法第339 條第1 項、第30條第1 項前段、
第2 項、第28條、第55條、第41條第1 項前段，刑法施行法第1
條之1 第1 項、第2 項前段，判決如主文。
本案經檢察官劉靜婉到庭執行職務。
中    華    民    國   100    年    4     月    28    日
                  刑事第九庭  審判長法  官  蔡聰明
                                    法  官  許必奇
                                    法  官  蔡守訓
以上正本證明與原本無異。
不得上訴。
                                    書記官  許俊鴻
中    華    民    國   100    年    4     月    28    日